【裁判字號】    96,訴,224
【裁判日期】    970320
【裁判案由】    分割共有物
【裁判全文】
臺灣嘉義地方法院民事判決               96年度訴字第224號
原      告  統一實業股份有限公司
法定代理人  己○○
訴訟代理人  蕭敦仁律師
複代理人    陳國瑞律師
            紀育泓律師
被      告  丙○○
            乙○○
                        32號.
兼訴訟代理  戊○○
人
被      告  丁○○○
訴訟代理人  甲○○
前列四人共同
訴訟代理人  楊勝夫律師
上列當事人間請求分割共有物事件，經本院於民國97年3月6日言
詞辯論終結，判決如下：
    主  文
兩造共有坐落嘉義縣水上鄉○○段420地號土地，地目建，面積
二六九三點六五平方公尺土地，應分割為如附圖第一方案（即嘉
義縣水上地政事務所九十六年十一月九日複丈成果圖）所示：Ｂ
部分面積五三八點七三平方公尺，分歸原告取得；Ａ部分面積二
一五四點九二平方公尺，分歸被告丙○○、乙○○、戊○○、丁○○○共同取得，並按原應有部分比例保持共有。
訴訟費用由兩造按如附表所示「原應有部分」比例負擔。
    事實及理由
一、原告起訴主張：坐落嘉義縣水上鄉○○段420地號，地目建
    ，面積2693.65平方公尺土地（下稱系爭土地），為兩造所
    共有，原告之所有權應有部分為5分之1，被告四人所有權之
    應有部分各5分之1，迄未分割，依法無不能分割情事，且無
    因物之使用目的不能分割或契約訂有不分割期限之情形，因
    原告與被告無法達成分割協議，乃訴請裁判分割，並斟酌分
    割後土地之完整及使用、經濟價值、通行問題，求為判決分
    割如嘉義縣水上地政事務所收件文號109400號，96年11月9
    日，複丈成果圖所示。
二、被告則以：系爭土地原為被告與訴外人何裕仁等三人所共有
    ，何裕仁等三人應有部分5分之1部分因債務問題遭查封拍賣
    ，始由原告向鈞院拍定取得共有權，惟鈞院並未依規定通知
    共有人之被告等是否優先購買，系爭土地原建有三合院，現
    由被告乙○○及丁○○○居住使用，被告等目前均無分割意
    願，若要分割被告等同意分割，但不同意原告分割方案。查
    土地之分割除考量土地之利用性及經濟性外，並應考量各共
    有人間之公平性，系爭土地面臨6米道路，略成矩形，原告
    之權利範圍為5分之1，如依原告所提之分割方案，原告分得
    土地占用面臨6米道路之面寬幾達2分之1，被告等四人權利
    範圍合計有5分之4，卻僅分得面臨6米道路之面寬2分之1，
    且原告分割方案將土地面臨道路部分之縱深取得半數以上，
    分割後之土地呈不規則狀，後半段部分非但經濟價值低，在
    使用上亦不利建築，對被告將來分割及建築房屋至為不利。
    反觀被告所提分割方案，除先將系爭土地原有磚造水泥魚池
    及倉庫均自行拆除完畢，並自面臨6米道路分割至系爭土地
    南端予原告，就土地之利用亦無窒礙難行之處，較為公平合
    理，被告等並願維持共有關係，爰求為判決如嘉義縣水上地
    政事務所收件文號109400號，96年11月9日複丈成果圖所示
    。
三、按各共有人得隨時請求分割共有物。但因物之使用目的不能
    分割或契約定有不分割之期限者，不在此限；又共有物分割
    之方法，不能協議決定者，法院得因任何共有人之聲請，命
    為分配，民法第823條第1項、第824條第2項分別定有明文。
    查系爭土地為兩造所共有，所有權應有部分各為5分之1，無
    因物之使用目的不能分割之情事，兩造亦未訂有不分割期限
    之契約，惟就分割方法無法獲得協議之事實，為兩造所不爭
    ，並有土地登記謄本、地籍圖謄本附卷可稽，堪信為真實，
    則原告訴請將系爭土地分割，即無不合，應予准許。
四、至分割方法，本院斟酌如次：
（一）系爭土地略呈方形，北側臨六米寬之中興路，往西通往省
      公路，往東通往嘉義縣水上社區○○○○巷道寬約二點五
      米。系爭土地上編號Ｂ為磚木造三合院平房，現為被告乙○○住所，編號Ｃ為磚造倉庫等情，業據本院履勘現場查
      明屬實，製有勘驗筆錄可稽，並囑託嘉義縣水上地政事務
      所測量，有勘驗筆錄及96年5月9日複丈成果圖各一份在卷
      可稽，且有被告提出之現場照片4張附卷可佐。
（二）原告所提附圖第二方案（即嘉義縣水上地政事務所96年11
      月9日複丈成果圖）惟依該方案，Ａ部分由兩造按原應有
      部分比例保持共有，將Ｂ部分分歸原告，Ａ部分分歸被告
      四人按其持分保持共有。然依該方案，原告持分5分之1，
      竟分得臨北側6米中興路之面寬幾達2分之1，而被告四人
      持分合計有5分之4，臨北側中興路之面寬僅2分之1，顯失
      公平; 又原告分割方案，被告四人分得之土地呈不規則狀
      ，後半段部分非但經濟價值低，不利於土地整體利用之效
      益，顯不足採。而原告第二方案既不足採，其主張之方案
      西側分割線是否更正為直線，對本案判決，不生影響，附
      此敘明。
（三）被告所提附圖第一方案，主張Ｂ部分由原告取得，Ａ部分
      由被告4人按原應有部分比例保持共有，不僅分割線較筆
      直，分割後之地形較方正，且北側臨中興路土地寬度較符
      合持分比例，價值相當，各筆土地均能獲得充分利用，達
      到地盡其利之效益。
五、綜上所述，本院審酌系爭土地之條件、使用現狀、整體利用
    之效益、各共有人之利益、兩造所提如附圖所示分割方案之
    優劣等情，認以附圖第一方案所示分割方案分割系爭土地，
    應屬可採，爰分割為如主文第一項所示。
六、本件事證已臻明確，兩造其餘攻擊防禦方法及舉證，經審核
    結果於判決結果不生影響，爰不予一一論列。
七、按因共有物分割事件涉訟，由敗訴當事人負擔訴訟費用顯失
    公平者，法院得酌量情形，命勝訴之當事人負擔其一部。民
    事訴訟法第80條之1定有明文。依上開規定，本院認本件訴
    訟費用應由兩造按附表所示原應有部分比例負擔。
八、據上論結，本件原告之訴為有理由，依民事訴訟法第78條、
    第80條之1、第85條第1項但書，判決如主文。
中    華    民    國    97    年    3     月    20    日
                  民事第一庭法  官  柯月美
以上正本係照原本作成。
如對本判決上訴須於判決送達後20日內向本院提出上訴狀。
中    華    民    國    97    年    3     月    20    日
                            書記官  李文政
  附表：
  ┌──────────────┬─────┐
  │      共有人                │應有部分  │
  ├──────────────┼─────┤
  │      統一實業股份有限公司  │  1/5     │
  ├──────────────┼─────┤
  │      丙○○                │  1/5     │
  ├──────────────┼─────┤
  │      乙○○                │  1/5     │
  ├──────────────┼─────┤
  │      戊○○                │  1/5     │
  ├──────────────┼─────┤
  │      丁○○○              │  1/5     │
  │                            │          │
  └──────────────┴─────┘


司法院資訊處製作；財團法人民間司法改革基金會備份。
